臺灣桃園地方法院民事判決　　　　　 94年度保險簡上字第7號
上　訴　人　明台產物保險股份有限公司
法定代理人　乙○○
訴訟代理人　丁○○
被上訴人　　戊○○
訴訟代理人　韓邦財律師
　　　　　　陳怡如律師
上列當事人間請求損害賠償事件，上訴人對於民國94年2 月5 日
本院桃園簡易庭94年度桃保險簡字第4 號第一審簡易判決提起上
訴，經本院於94年10月13日言詞辯論終結，判決如下：
    主  文
原判決廢棄。
被上訴人應給付上訴人新台幣貳拾柒萬貳仟零捌拾捌元，及自民
國九十三年十月八日起至清償日止，按週年利率百之五計算之利
息。
第一、二審訴訟費用由被上訴人負擔。
    事  實
甲、上訴人方面：
一、聲明：如主文所示。
二、陳述：除與原判決記載相同者，茲予引用之外，補稱：
  (一)依被上訴人所述，其與被害人丙○○於民國92年1 月16日簽
    立和解書（下稱系爭和解書），以新台幣（下同）1,000,00
    0 元達成和解，並當場支付上開款項予被害人，然上訴人早
    於92年1 月9 日即發函告知被上訴人：將對被害人丙○○給
    付強制汽車責任保險之理賠金272,088 元，並將依強制汽車
    責任保險法（強制汽車責任保險法業於94年2 月5 日修正，
    以下所提及之本法，係指修正前即於85年12月27日所制定公
    布者，簡稱修正前強制汽車責任保險法）第27條規定向其追
    償等情，被上訴人於同年1 月15日收悉該函，卻未通知上訴
    人中止支付保險金予被害人，且其和解內容包含保險金在內
    ，自無法阻卻上訴人依修正前強制汽車責任保險法第27條規
    定對其求償。
  (二)依修正前強制汽車責任保險法第26條規定，保險人須有該條
    文所列之3 種情形，方可不負給付保險金之責。被害人丙○
    ○因無上開條文所列情形，故上訴人無理由拒絕給付。且依
    同法第5 條規定「因汽車交通事故致受害人體傷、殘廢或死
    亡者，加害人不論有無過失，在相當於本法規定之保險金額
    內，受害人均得請求保險賠償給付」，承其意旨，加害人無
    論有無過失，如符該法第5 條之規定，被害人均得向保險人
    請求保險賠償給付，是以加害人與被害人是否和解，洵非保
    險人受理理賠申請時所能過問，則被上訴人辯稱：上訴人於
    理賠前應自行查證是否和解一節，顯與修正前強制汽車責任
    保險法第5 條之規定有悖。
  (三)被上訴人於94年5 月30日本院審理時表示：其於和解當日係
    以支票2 紙支付和解金等語，並提出支票影本2 紙為證，惟
    觀諸被上訴人提出之上開支票，其中面額700,000 元者之領
    款人為何汶瑾，另一紙面額300,000 元者，其領款人卻為參
    與和解協調之另一證人甲○○，而參照被害人丙○○在原審
    及本院審理時之證詞，可知被上訴人實際對被害人丙○○支
    付之和解金僅為700,000 元。據此，被上訴人與被害人丙○
    ○之和解金額固載為1,000,000 元，惟其中尚包含上訴人之
    保險理賠金272,088 元，亦即其中272,088 元實係由上訴人
    所支付，而被上訴人對其酒醉駕車既不爭執，又其支付之部
    分和解金額係由上訴人對被害人支付之強制保險理賠金272,
    088 元所充代，則上訴人依修正前強制汽車責任保險法第27
    條第1 項第1 款規定向被上訴人求償，並非無據。是以原審
    判決認定：上訴人為誤賠，被害人丙○○有溢領情事等節，
    並非事實。
三、證據：援用第一審所提證據。
乙、被上訴人方面：
一、聲明：駁回上訴。
二、陳述：除與原判決記載相同者，茲予引用之外，補稱：
  (一)被上訴人於92年1 月16日與被害人丙○○達成和解之和解金
    額1,000,000 元，係交付支票2 紙作為支付，其中面額700,
    000 元之支票由訴外人何汶瑾執兌，另面額300,000 元之支
    票由訴外人甲○○（即和解書見證人）執兌。茲被害人丙○
    ○於和解書中就已收受1,000,000 元和解金一情，乃另行簽
    名確認，依和解契約書第4 條約定，足證其確已於和解時受
    領被上訴人上開金額之清償，故上訴人無從再因92年1 月28
    日給付訴外人丙○○保險金之行為而取得代位權。
  (二)按被保險汽車發生汽車交通事故，加害人或被保險人已為一
    部之賠償者，保險人僅於本法規定之保險金額扣除賠償金額
    之餘額範圍內負給付責任，修正前強制汽車責任保險法第29
    條定有明文，是上訴人於理賠前自應向申請理賠者查明是否
    已受領賠償，其捨此不為而誤為理賠，自無取得代位權可言
    ，且依法不得向被上訴人請求賠償。
  (三)上訴人主張：曾於93年1 月9 日發函要求被上訴人協助處理
    一情，但被上訴人迄未曾見到該函，且該函內容僅謂將賠付
    被害人丙○○，實際上尚未理賠，被上訴人不知其究竟將於
    何時理賠，是被上訴人與丙○○和解後，上訴人應自行查明
    丙○○受領賠償情形或先與被上訴人聯絡再決定是否理賠，
    本件上訴人發生誤賠情事，應與丙○○自行處理，要無要求
    善意之被上訴人二次賠償之理。
三、證據：除援用第一審所提證據外，補提支票影本2 紙為證。
    理  由
一、上訴人起訴主張：其承保被上訴人所有車號3G-8889 號自用
    小客車之強制汽車責任保險，被上訴人於91年9 月28日凌晨
    ，酒後駕駛上開車輛行經桃園縣中壢市○○○路858 號，與
    被害人丙○○發生口角，竟故意駕駛其上開車輛衝撞丙○○
    ，致丙○○受傷，上訴人乃依修正前強制汽車責任保險法第
    25條之規定賠付丙○○272,088 元，此項損害係肇因於被上
    訴人之犯罪行為所致，已符同法第27條第1 項保險人得求償
    之要件，爰依上開規定，請求被上訴人給付272,088 元，及
    自起訴狀繕本送達之翌日起至清償日止按週年利率5 ％計算
    之利息等語。
二、被上訴人則以：其於上揭時、地酒後駕車撞傷被害人丙○○
    之案件，業經被上訴人與丙○○於92年1 月16日達成和解，
    被上訴人並依系爭和解契約之內容給付丙○○1,000,000 元
    。依系爭和解契約內容，並未將保險金之給付除外，則保險
    給付依法視為損害賠償之一部分，被害人丙○○於受領被上
    訴人之損害賠償和解金後，無權再請求保險給付，上訴人亦
    無從行使代位權。且代位權之本質為繼受被代位人之權利，
    被害人丙○○對於被上訴人之權利既因和解並受領賠償給付
    而消滅，則上訴人自已無代位權可言等語置辯。
三、查上訴人承保被上訴人所有車號3G-8889 號自用小客車之強
    制汽車責任保險，被上訴人於上揭時、地，酒後駕駛該車與
    丙○○發生口角，進而故意駕駛該車撞傷丙○○，上訴人已
    於92年1 月28日依修正前強制汽車責任保險法第25條規定賠
    付丙○○272,088 元保險金，而被上訴人與被害人業已達成
    和解等情，為兩造所不爭執，並有上訴人於原審所提出丙○
    ○之長庚紀念醫院診斷證明書、台灣桃園地方法院檢察署檢
    察官91年度偵字第17937 號起訴書、丙○○出具之強制汽車
    責任保險理賠金額確認書、汽車險賠款收據暨同意書、現金
    支出傳票等影本各1 份，及被上訴人於原審提出之系爭和解
    書影本1 份分別在卷可證，核屬相符，堪信為真實。
四、按「本保險之給付項目如下：一傷害醫療給付。二殘廢給付
    。三死亡給付」，「被保險汽車發生汽車交通事故，加害人
    有下列情事之一者，保險人仍應依本法規定給付保險金，但
    得在給付金額範圍內，向加害人求償：一酒醉或吸食毒品、
    迷幻藥而駕車者。二從事犯罪行為或逃避合法拘捕者。...
    」，「被保險汽車發生汽車交通事故，加害人或被保險人已
    為一部之賠償者，保險人僅於本法規定之保險金額扣除該賠
    償金額之餘額範圍內，負給付責任。但受益人與加害人或被
    保險人約定不得扣除者，從其約定（第1 項）。前項加害人
    或被保險人先行賠償之金額，保險人於本法規定之保險金額
    範圍內歸墊。但前項但書之情形及加害人未經被保險人允許
    而使用被保險汽車者，不在此限（第2 項）」，修正前強制
    汽車責任保險法第25條第1 項、第27條第1 款、第2 款、第
    29條第1 項、第2 項分別定有明文。經查：
  (一)如前所述，本件被上訴人所駕車輛已向上訴人投保強制汽車
    責任保險，被上訴人復有前揭酒醉後駕車故意衝撞丙○○之
    行為，並致丙○○身體受傷，則依前開條文規定，上訴人有
    給付保險金予被害人丙○○之義務，並得在給付金額範圍內
    向被上訴人求償。上訴人既已於92年1 月28日賠付丙○○27
    2,088 元之保險金，則上訴人自得依法請求被上訴人償付上
    開理賠金額。
  (二)被上訴人雖辯稱：其與被害人以1,000,000 元達成和解，此
    金額已將保險金272,088 元算入，被上訴人並已於和解當日
    支付和解金1,000,000 元予被害人，則依據修正前強制汽車
    責任保險法第29條規定，上訴人不得再向被上訴人求償等語
    ，並提出支票影本2 紙為證。惟查，證人即被害人丙○○於
    原審即結證稱：當時是以1,000,000 元達成和解，但只自被
    告處拿到70幾萬元，與被告談和解時是扣掉保險等語（見原
    審93年12月22日言詞辯論筆錄），其於本院審理中亦證稱：
    「（問：被上訴人究竟以多少錢與你和解？）答：包括保險
    理賠金，總共是1,000,000 元，亦即扣掉保險理賠金27萬餘
    元以外的錢，就是被上訴人給付給我的」等語（見本院94年
    10 月13 日言詞辯論筆錄），核與另一證人即和解當時之見
    證人甲○○於原審所證稱：當時在談的時候，就知道第三人
    責任保險有給付，所以我們談就是總金額1,000,000 元，賴
    正育只負責第三責任保險給付之外的款項；和解條件沒有寫
    是否包含保險，但是依據常識保險給付是由被害人領取，保
    險公司一定會有一個理賠的款項，保險公司賠償不到1,000,
    000 元的部分，由戊○○負責等語（亦見原審93年12月22日
    言詞辯論筆錄）相符，堪認屬實。綜觀上情，足認被上訴人
    與被害人丙○○之和解金額固為1,000,000 元，惟其中之27
    2,088 元係約明以上訴人理賠之保險金充代，被上訴人並未
    實際支付此部分款項予被害人，是以上訴人於依法賠付被害
    人後，自仍得向被上訴人求償。至被上訴人所提出之支票2
    紙（本院卷第37頁），其中面額700,000 元者之領款人為訴
    外人何汶瑾，另一紙面額300,000 元者之領款人則為參與和
    解之見證人甲○○，由此更足證被上訴人並未如系爭和解書
    所載支付和解金1,000,000 元全額予被害人，況被上訴人於
    本院94年9 月29日準備程序期日先稱：「我是在和解當天從
    建華銀行北桃園分行、台灣中小企銀北桃園分行分別提領現
    金，共1,000,000 元」，當庭又改稱：「應該還有開建華銀
    行北桃園分行之支票」、「當初我可能身上還有現金，或有
    向朋友借錢」等語（以上見本院94年5 月18日準備程序筆錄
    ）；嗣則改稱：係交付被害人面額共1,000,000 元之支票兩
    張等語（見本院94年9 月29日言詞辯論筆錄），衡諸一般常
    理，因意外事故賠償他人之金額高達1,000,000 元事後豈有
    不知是以現金或支票給付之理？是以被上訴人辯稱：其已支
    付和解金1,000,000 元予被害人，上訴人不得再向被上訴人
    求償一節，不足採信。
五、綜上所述，上訴人本於修正前強制汽車責任保險法第27條、
    第29條之規定，請求被上訴人給付272,088 元，為有理由，
    應予准許。又按，給付無確定期限者，債務人於債權人得請
    求給付時，經其催告而未為給付，自受催告時起，負遲延責
    任。其經債權人起訴而送達訴狀者，與催告有同一之效力；
    遲延之債務，以支付金錢為標的者，債權人得請求依法定利
    率計算之遲延利息；應付利息之債務，其利率未經約定，亦
    無法律可據者，週年利率為5 ％，民法第229 條第2 項、第
    233 條第1 項前段、第203 條分別定有明文。本件上訴人請
    求被上訴人給付之前開款項，係以支付金錢為標的，而無確
    定期限，又未約定利率，則其併請求自起訴狀繕本送達被上
    訴人之翌日即93年10月8 日起至清償日止，按週年利率5 ％
    計算之利息，為有理由，亦應准許。原審為上訴人敗訴之判
    決，尚有未洽。上訴意旨指摘原判決不當，求予廢棄改判，
    為有理由，爰由本院予以廢棄改判如主文所示。
六、本件事證已臻明確，兩造其餘攻擊及防禦方法，核與判決結
    果不生影響，爰不一一論述，附此敘明。
七、據上論結，本件上訴為有理由，依民事訴訟法第436 條之1
    第3 項、第450 條、第463 條、第78條，判決如主文。
中　　華　　民　　國　　94　　年　　10　　月　　27　　日
                  民事第三庭  審判長法　官　潘進柳
                                    法　官　張益銘
                                    法　官　周玉
上列正本證明與原本無異
不得上訴
中　　華　　民　　國　　94　　年　　10　　月　　27　　日
                                    書記官　劉致芬
